臺灣板橋地方法院刑事判決　　　　　　 96年度訴緝字第213號
公　訴　人　臺灣板橋地方法院檢察署檢察官
被　　　告　丙○○
上列被告因妨害自由等案件，經檢察官提起公訴（九十四年度偵
緝字第一一四三號），本院判決如下：
    主    文
丙○○以其他非法方法，剝奪人之行動自由，處有期徒刑陸月，
如易科罰金，以新臺幣玖佰元即銀元佰元折算壹日。
    犯罪事實
一、丙○○於民國九十二年間係位於臺北縣土城市○○路○段二
    一七號檳榔攤之負責人，並僱用少女劉○筑（業經本院九十
    三年度少護字第一三七號裁定不付保護處分確定）在該檳榔
    攤內從事販賣檳榔等工作。而劉○筑與甲○○原係男女朋友
    ，因甲○○不滿劉○筑在該檳榔攤工作，且移情別戀與林穎
    賢交往，竟與乙○○共同基於為自己不法所有之犯意聯絡，
    於九十二年九月十八日二時許，至該劉○筑工作之檳榔攤，
    由甲○○徒手破壞後門紗窗，攀爬進入檳榔攤內，竊取檳榔
    內之女子衣飾及現金新臺幣（下同）三千元（甲○○及乙○○所涉竊盜罪嫌，業經本院以九十四年度易字第一一三０號
    判處罪刑）。而林穎賢（另案經臺灣板橋地方法院檢察署檢
    察官為不起訴處分）得知店內財物遭竊，遂通知丙○○至鄰
    里辦公室調閱監視錄影帶。而經觀看監視錄影帶之結果，劉
    ○筑指認竊嫌為甲○○，丙○○與劉○筑、林穎賢及翁祖環
    即共至該檳榔攤（起訴書雖認丙○○與劉○筑、林穎賢及翁
    祖環間有犯意聯絡，然公訴蒞庭檢察官於九十五年三月十六
    日所提出之補充理由書中，已自行更正丙○○與渠等之間，
    並無共同正犯之關係），並由劉○筑撥打電話叫甲○○至上
    開檳榔攤商談，嗣甲○○於同日凌晨四時許抵達後，丙○○
    隨即要求甲○○供出另一竊嫌，甲○○便撥打電話請乙○○
    至上開檳榔攤。嗣乙○○抵達後，丙○○即以恫嚇之口氣不
    讓甲○○、乙○○離去，以剝奪渠等之行動自由。並要求甲○○、乙○○與伊私下和解，而強令甲○○、乙○○分別簽
    立面額十萬元、二十萬元之本票一張，復要求甲○○回家拿
    錢，並將乙○○留置該處，以若甲○○不返回該處，即要讓
    乙○○好看等語脅迫甲○○。嗣甲○○返家取得一萬元交予
    丙○○後，丙○○認為該筆金額與其所有檳榔攤之損害金額
    並不相當，即本於傷害之犯意，持鐵棍（未扣案）毆打甲○○、乙○○，致甲○○受有左上臂及左背部挫瘀傷之傷勢，
    乙○○受有背部挫瘀傷及左前臂挫瘀傷之傷勢，而丙○○於
    毆打乙○○過程中因手錶掉落電扇內損壞，丙○○復遂令乙○○簽下面額十三萬元之本票一張，並令甲○○需返家籌錢
    給付上揭本票之全部金額。嗣甲○○因傷重無法騎車，遂由
    劉○筑騎車載甲○○返家，因劉○筑於甲○○家前與甲○○
    母親發生爭吵，便騎車離開，甲○○亦未返還上揭處所。而
    丙○○於上開檳榔攤多次毆打乙○○、強灌乙○○啤酒，並
    命乙○○打電話回家籌錢，表示若不給付十萬元供賠償檳榔
    攤之損失，即不讓乙○○回去，乙○○即撥打電話回家籌錢
    ，丙○○並於電話中要求乙○○之父鄭國楨拿十萬元至該檳
    榔攤，惟在鄭國楨尚未至該檳榔攤之前，丙○○因擔心鄭國
    楨報警，便要乙○○自行返家，乙○○始重獲自由。
二、案經乙○○、甲○○訴由臺北縣政府警察局土城分局報告臺
    灣板橋地方法院檢察署檢察官偵查起訴。
    理    由
壹、有罪部分
一、訊據被告丙○○對於曾與告訴人乙○○、甲○○發生爭執一
    事固不否認，惟矢口否認有何公訴人所指之犯行，辯稱當天
    僅有打架，並未恐嚇告訴人二人云云。經查：
  (一)本件被告確有為前揭犯罪事實欄所載之犯罪事實一情，業據
    證人即告訴人甲○○證述被告有強令其簽立面額為十萬元之
    本票、強令乙○○簽立本票，並不讓其與乙○○自由離去，
    之後其返家取一萬元交予被告後，被告並有持鐵棍毆打其與
    乙○○等語（見本院九十五年度訴字第三五四號卷第四十六
    頁至第五十二頁）；證人即告訴人乙○○證述被告有令伊與
    甲○○不得自由離去，並有叫伊與甲○○簽立本票，被告當
    時持鐵棍有毆打伊與甲○○之行為等語（見前揭訴字第三五
    四號卷第五十二頁至第五十九頁）；證人鄭國楨證述被告於
    九十二年九月十八日下午，有撥打電話予伊，告知其子乙○○在該處，並不能報警等語明確（見前揭訴字第三五四號卷
    第五十九頁至第六十三頁）；告訴人甲○○及乙○○九十二
    年九月十八日分別受有左上臂及左背部挫瘀傷之傷勢、背部
    挫瘀傷及左前臂挫瘀傷之傷勢等情，亦有診斷證明書二紙及
    照片九幀在卷可稽佐證，此情已足認定（分見臺灣板橋地方
    法院檢察署九十三年度核退字第八八四號卷第五十二頁、第
    七十一頁、第五十四頁背面至第五十五頁、第七十九頁至第
    八十頁）。
  (二)被告雖辯稱當時僅有與告訴人打架云云，然由前述告訴人二
    人受傷照片及診斷證明書觀之，告訴人二人之傷勢均侷限於
    背部及前臂，依該傷勢之遭毆打位置觀之，一般人以打架方
    式，顯難造成該等傷勢，而由告訴人二人所受之背部傷勢觀
    之，更可推斷應係遭某硬物用力擊打始能造成該等傷勢（見
    上開核退字第八八四號卷第五十四頁至第五十五頁、第七十
    九頁至第八十頁），足認前述告訴人作證時證稱被告係持鐵
    棍毆打渠等一情，當為真實，是被告所辯並不可採。
  (三)綜上所述，本件事證明確，被告犯行已堪認定，其所辯並不
    足採。
二、法律變更：按被告行為後，刑法部分條文業於九十四年一月
    七日修正，九十四年二月二日公布，九十五年七月一日施行
    ，現行刑法第二條第一項規定：「行為後法律有變更者，適
    用行為時之法律。但行為後之法律有利於行為人者，適用最
    有利於行為人之法律。」，上開規定乃與刑法第一條罪刑法
    定主義契合，而貫徹法律禁止溯及既往原則，係規範行為後
    法律變更所生新舊法律比較適用之準據法，是刑法第二條本
    身雖經修正，但刑法第二條既屬適用法律之準據法，本身尚
    無比較新舊法之問題，應一律適用裁判時之現行刑法第二條
    規定以決定適用之刑罰法律，先予敘明。而本次刑法修正之
    比較新舊法，應就罪刑有關之共犯、未遂犯、想像競合犯、
    牽連犯、連續犯、結合犯，以及累犯加重、自首減輕暨其他
    法定加減原因（如身分加減）與加減例等一切情形，綜其全
    部罪刑之結果而為比較（最高法院九十五年五月二十三日九
    十五年度第八次刑庭會議決議參照）。茲查：
  (一)刑法第五十五條關於牽連犯之規定業經刪除，則被告所犯各
    罪間，應予分論併罰。比較新舊法結果，是用被告行為時之
    法律即修正前刑法第五十五條牽連犯之規定，較有利於被告
    。
  (二)刑法第三百零二條妨害自由罪及第二百七十七條第一項之傷
    害罪中均有罰金刑之規定，依修正後刑法施行法增訂第一條
    之一規定：「中華民國九十四年一月七日刑法修正施行後，
    刑法分則編所定罰金之貨幣單位為新臺幣。九十四年一月七
    日刑法修正時，刑法分則編未修正之條文定有罰金者，自九
    十四年一月七日刑法修正施行後，就其所定數額提高為三十
    倍。但七十二年六月二十六日至九十四年一月七日新增或修
    正之條文，就其所定數額提高為三倍」；另刑法第三十三條
    第五款修正為：「主刑之種類如下：五、罰金：新臺幣一千
    元以上，以百元計算之。」，於九十五年七月一日即九十四
    年一月七日刑法修正施行後，固應依刑法施行法第一條之一
    規定，改以新臺幣計算罰金數額，且提高罰金數額至三十倍
    ，所得科處之罰金刑最高為新臺幣九千元、最低為新臺幣一
    千元。然依被告行為時之刑罰法律，即刑法第三十三條第五
    款規定之罰金最低額一元計算，該罪之罰金刑最高為銀元三
    千元，最低額為銀元一元，經依現行法規所定貨幣單位折算
    新臺幣條例予以折算後，最高額雖與新法同為新臺幣九千元
    ，然最低額僅為新臺幣三元。茲比較上述修正前、後之刑罰
    法律，以修正前刑法科罰金之規定，較有利於被告，自應依
    刑法第二條第一項前段規定，適用修正前刑法科罰金之規定
    。
三、按刑法第三百零二條第一項之妨害自由罪，原以強暴、脅迫
    為構成要件，其因而致普通傷害，乃強暴、脅迫當然之結果
    ，除另有傷害故意外，仍祇成立該條項之罪，無同法第二百
    七十七條第一項之適用，最高法院分別著有二十九年上字第
    二三五九號、三十年上字第三七○一號判例意旨可佐。而
    本件被告係因二告訴人無法交出應賠償之金額，始行傷害二
    告訴人，足認被告於傷害告訴人之際，當另有傷害之犯意，
    是依上揭判例所載，被告於本件中，除構成刑法第三百零二
    條第一項之妨害自由罪外，另成立刑法第二百七十七條第一
    項之傷害罪（檢察官於起訴書中雖認被告另構成刑法第三百
    零四條第一項之強制罪，惟公訴蒞庭檢察官於九十六年十月
    二十六日所提出之論告書中，已自行更正被告此部分之犯罪
    為刑法第三百零二條所吸收，不另論罪）。被告所犯二罪間
    ，有修正前刑法第五十五條方法結果之牽連關係，為牽連犯
    ，應從一重論以刑法第三百零二條之妨害自由罪。爰審酌被
    告本件犯罪之手段、犯罪所生之損害及其他一切情狀，量處
    被告有期徒刑八月，以示懲儆。又修正前刑法第四十一條第
    一項前段規定：「犯最重本刑為五年以下有期徒刑以下之刑
    之罪，而受六個月以下有期徒刑或拘役之宣告，因身體、教
    育、職業、家庭之關係或其他正當事由，執行顯有困難者，
    得以一元以上三元以下折算一日，易科罰金。」，該時易科
    罰金之折算標準，依修正前罰金罰鍰提高標準條例第二條前
    段（現已刪除）之規定，係就其原定數額提高為一百倍折算
    一日，亦即被告行為時之易科罰金折算標準，應以銀元三百
    元折算一日，經折算為新臺幣後，應以新臺幣九百元折算為
    一日。惟九十五年七月一日修正公布施行之刑法第四十一條
    第一項前段則規定：「犯最重本刑為五年以下有期徒刑以下
    之刑之罪，而受六個月以下有期徒刑或拘役之宣告者，得以
    新臺幣一千元、二千元或三千元折算一日，易科罰金。」，
    比較修正前後之易科罰金折算標準，以修正前刑法之規定，
    較有利於被告，自應依刑法第二條第一項前段規定，就本院
    所諭知之有期徒刑六月，依修正前刑法第四十一條第一項前
    段規定，定其易科罰金之折算標準。末查，被告犯罪後，中
    華民國九十六年罪犯減刑條例固已制定，並自九十六年七月
    十六日起施行，惟被告係於該條例施行前經通緝，嗣經緝獲
    始到案，是依同條例第五條規定，不得減刑，附此說明。
貳、不另為無罪之諭知部分
一、公訴意旨另以：
  (一)被告當時另基於為自己不法所有之意圖，恐嚇告訴人二人簽
    立本票，並令告訴人甲○○交付一萬元之現金，而認此部分
    被告另構成刑法第三百四十六條第一項之恐嚇取財既遂罪等
    語（起訴書雖認被告係構成刑法第三百四十六條第三項之恐
    嚇取財未遂罪，惟公訴蒞庭檢察官於九十六年十月二十六日
    之論告書中，已自行更正為既遂罪）。
  (二)被告復承前犯意，於九十二年九月十八日二十一時二分許，
    以門號0000000000號行動電話（行動電話使用人
    劉○筑）傳遞簡訊「如果不想跟我說就算了！不要忘了你們
    簽了多少本票」等語予告訴人乙○○之父鄭國楨，而認為被
    告此部分亦涉及刑法第三百四十六條第三項之恐嚇取財未遂
    罪等語。
二、按刑法第三百四十六條第一項之恐嚇罪，係以意圖為自己或
    第三人不法所有為構成要件之一，若僅以恐嚇方法使人交付
    財物，而並無不法所有之意圖者，縱令其行為或可觸犯他項
    罪名，要無由成立本條之恐嚇罪，最高法院著有二十四年上
    字第三六六六號判例可資參照。經查：
  (一)本件證人即告訴人甲○○於本院中證稱當時被告要其簽立本
    票及交付一萬元時，有向其稱是要賠償檳榔攤之損失等語（
    見本院前揭訴字第三五四號卷第四十七頁）；證人即告訴人
    乙○○於本院中亦證稱當時被告要其簽立本票時，亦有說是
    要賠償營業損失等語（見本院前揭訴字第三五四號卷第五十
    三頁）；徵諸證人即告訴人甲○○、證人即告訴人乙○○之
    父鄭國楨均證稱當時所簽立之本票一直並未兌現等語（見本
    院前揭訴字第三五四號卷第四十九頁、第六十一頁），足認
    被告當時因僅係本於要求告訴人二人賠償之意思，而非基於
    恐嚇取財之不法意圖，是此部分即應為有利於被告之認定。
    又因公訴人認被告此部分倘成立犯罪，與前揭被告已成立犯
    罪之部分，有修正前刑法第五十五條牽連犯之裁判上一罪關
    係，爰不另為無罪之諭知。
  (二)告訴人乙○○之父鄭國楨固有於九十二年九月十八日二十一
    時二分許，收到由門號0000000000號行動電話（
    行動電話使用人劉○筑）所傳遞簡訊「如果不想跟我說就算
    了！不要忘了你們簽了多少本票」一情（見本院前揭訴字第
    三五四號卷第六十頁證人鄭國楨之證詞），於客觀上尚難認
    有何使人心生畏怖之字樣，是難認符合恐嚇之情形，自亦不
    成立刑法第三百四十六條第三項、第一項之恐嚇取財未遂罪
    ，是此部分同應為有利於被告之認定。又因公訴人認被告此
    部分倘成立犯罪，與前揭被告已成立犯罪之部分，有修正前
    刑法第五十五條牽連犯之裁判上一罪關係，爰不另為無罪之
    諭知。
據上論斷，應依刑事訴訟法第二百九十九條第一項前段，刑法第
二條第一項前段、第三百零二條第一項、第二百七十七條第一項
，修正前刑法第四十一條第一項前段、第五十五條，修正前罰金
罰鍰提高標準條例第二條，現行法規所定貨幣單位折算新臺幣條
例第二條，判決如主文。
本案經檢察官張誌洋到庭執行職務。
中　　華　　民　　國　　96　　年　　12　　月　　6 　　日
                  刑事第四庭審判長法  官 許政賢
                                  法  官 廖怡貞
                                  法  官 吳冠霆
上列正本證明與原本無異。
如不服本判決，應於判決送達後十日內敘明上訴理由，向本院提
出上訴狀（應附繕本），上訴於臺灣高等法院。
                                  書記官 黃炎煌
中　　華　　民　　國　　96　　年　　12　　月　　6 　　日
附錄法條：刑法第三百零二條、第二百七十七條
中華民國刑法第302條
（剝奪他人行動自由罪）
私行拘禁或以其他非法方法，剝奪人之行動自由者，處 5 年以下
有期徒刑、拘役或 3 百元以下罰金。
因而致人於死者，處無期徒刑或 7 年以上有期徒刑，致重傷者，
處 3 年以上十年以下有期徒刑。
第 1 項之未遂犯罰之。
中華民國刑法第277條
（普通傷害罪）
傷害人之身體或健康者，處 3 年以下有期徒刑、拘役或 1 千元
以下罰金。
犯前項之罪因而致人於死者，處無期徒刑或 7 年以上有期徒刑；
致重傷者，處 3 年以上 10 年以下有期徒刑。
